【裁判字號】    97,交易,91
【裁判日期】    980225
【裁判案由】    過失重傷害
【裁判全文】
臺灣臺南地方法院刑事判決              97年度交易字第91號
公  訴  人  臺灣臺南地方法院檢察署檢察官
被      告  乙○○
選任辯護人  吳信賢律師
上列被告因業務過失致重傷害案件，經檢察官提起公訴（96年度
調偵字第915號），本院判決如下：
    主  文
乙○○從事業務之人，因業務上之過失傷害人致重傷，處有期徒
刑拾月，減為有期徒刑伍月，如易科罰金，以新臺幣壹仟元折算
壹日。
    事  實
一、乙○○受僱於冠特興業股份有限公司（下稱冠特公司）從事
    操作堆高機搬運、堆置及裝卸工作，為從事業務之人，其於
    民國九十五年十月三十一日下午五時許，在冠特公司位於臺
    南縣仁德鄉○○村○○路○段五九號倉庫內卸完貨後，駕駛
    堆高機（堆高機依法不得行駛道路，自不生所需駕駛資格問
    題）沿保安路一段由西向東逆向行欲駛回臺南縣仁德鄉○○
    村○○路○段七九之二號冠特公司正門，途經該路段七九之
    一號前，原應遵行方向行駛及注意前方狀況，而依當時天候
    晴朗、夜間有照明、柏油路面乾燥、無缺陷、無障礙物、視
    距復屬良好，並無不能注意之情事，竟疏未注意，而逕自駕
    駛堆高機逆向前進。適有甲○○騎乘車牌號碼ＪＫＦ－５６
    ９號重型機車自對向行經該處，亦疏未注意車前狀況，並隨
    時採取必要之安全措施，兩車遂發生正面對撞，致甲○○倒
    地因而受有頭部外傷併右側顴骨、右側眼窩骨、右側下顎骨
    骨折，右手第三掌骨骨折、臉部皮膚撕裂傷及下唇皮膚撕裂
    傷、全身多處擦傷、手術後右眼瞼閉合不全、右眼球位置凹
    陷、右鼻唇溝肌肉無力、右側顏面部感覺有缺損，與左側感
    覺不對稱之臉部容貌變更不治及右眼視能嚴重減損之重傷害
    。乙○○於肇事後，在未有偵查犯罪職務之機關或公務員發
    覺其為犯罪人前，即向處理本件道路交通事故，尚不知肇事
    者為何人之臺南縣警察局歸仁分局交通事故處理小組警員供
    承其肇事犯罪，自首並接受裁判。
二、案經甲○○訴由臺灣臺南地方法院檢察署檢察官偵查起訴。
    理  由
壹、程序部分：
    按被告以外之人於審判外之陳述，經當事人於審判程序同意
    作為證據，法院審酌該言詞陳述或書面陳述作成時之情況，
    認為適當者，亦得為證據。當事人、代理人或辯護人於法院
    調查證據時，知有刑事訴訟法第一百五十九條第一項不得為
    證據之情形，而未於言詞辯論終結前聲明異議，視為有前項
    之同意，刑事訴訟法第一百五十九條之五定有明文。查證人
    即告訴人甲○○於警詢及偵查中之證言及證人尚洺毅、陳嘉
    鴻於偵查中之證言，為審判外之陳述而屬傳聞證據，及公訴
    人於偵、審中所提出及本院於審理中所調取之各項具傳聞性
    質之證據資料，公訴人、被告及選任辯護人於本院審判程序
    中對於前述證人於警詢及偵查中之證述及其他相關具傳聞性
    質之證據資料之證據能力，均表示無意見或同意作為證據，
    且迄於言詞辯論終結前亦未聲明異議。本院審酌上開各項證
    據資料作成之情況，核無違法取證或其他瑕疪，且為證明本
    件犯罪事實所必要之重要關係事項，認為以之作為證據為適
    當，上開證人甲○○、尚洺毅、陳嘉鴻於審判外之陳述及其
    他相關證據資料，自得採為證據，合先敘明。
貳、實體部分：
一、訊據被告乙○○坦承其於前揭時、地，駕駛堆高機因疏未注
    意車前狀況及逆向行駛，致與告訴人甲○○所騎乘之重型機
    車發生車禍，並使告訴人甲○○受有頭部外傷併右側顴骨、
    右側眼窩骨、右側下顎骨骨折，右手第三掌骨骨折、臉部皮
    膚撕裂傷及下唇皮膚撕裂傷、全身多處擦傷、手術後右眼瞼
    閉合不全、右鼻唇溝肌肉無力、不能在笑時出現溝狀、右側
    顏面部感覺有缺損，與左側感覺不對稱等傷害，並據告訴人
    甲○○指訴在卷，復有臺南縣警察局歸仁分局道路交通事故
    現場圖一紙、道路交通事故調查報告表(一)、(二)一份、道路交
    通事故現場蒐證照片八幀、成功大學醫學院附設醫院診斷證
    明書一紙、中山醫學大學附設醫院九十七年一月二日中山醫
    九六川博復字第０９７００００００４號函一份及交通部九
    十七年十月二十四日交路字第０９７００５０６１５號函一
    份在卷（詳警卷第十八頁至第二十四頁；臺灣臺南地方法院
    檢察署九十六年度他字第一六五六號偵查卷第七頁、臺灣臺
    南地方法院檢察署九十六年度交查字第一四八一號偵查卷第
    二十九頁；本院卷第四十頁）可稽，堪認被告此部分之自白
    ，核與事實相符，堪予認定。
二、惟被告辯稱：告訴人甲○○因本件車禍所受之傷害，尚未達
    重傷害之程度，且中山醫學大學附設醫院九十八年一月七日
    中山醫九八川桓法字第０９８０００００９８號函文內容有
    主觀偏頗之情云云。經查：
(一)、按稱重傷者，謂下列傷害：一、毀敗或嚴重減損一目或二目
    之視能。．．．六、其他於身體或健康，有重大不治或難治
    之傷害，刑法第十條第四項第一款、第六款分別定有明文。
    次按人之五官外形，均與容貌有關，右耳被割落一半，則容
    貌上顯有缺陷，而又不能回復原狀，核與刑法第二十條第六
    款所稱變更容貌且有重大不治之傷害，自屬相符（最高法院
    二十三年上字第四五七三號判例意旨參照）。又按刑法第十
    條第四項第六款所稱之「重傷」，係指於身體或健康之傷害
    重大，除不能治療者外，尚包括難於治療者在內。被害人遭
    潑灑硫酸液，致受有頭皮、顏面、頸部、胸部及四肢二至三
    度化學性灼傷佔體表面積百分之五十五，兩眼亦受灼傷，雖
    經先後多次手術，仍因深度灼傷，造成眼瞼、嘴唇、頸部疤
    痕攣縮與功能不全，重度顏面傷殘，屬身體之重大傷害，達
    難於治療之重傷程度（最高法院八十二年度台上字第三二九
    五號判決意旨參照）。再按所謂健康應包括生理健康與心理
    健康而言（司法院院字第二三七號(三)參照）。
(二)、查本件告訴人甲○○因本件車禍受有頭部外傷併右側顴骨、
    右側眼窩骨、右側下顎骨骨折，右手第三掌骨骨折、臉部皮
    膚撕裂傷及下唇皮膚撕裂傷、全身多處擦傷、手術後右眼瞼
    閉合不全、右鼻唇溝肌肉無力、不能在笑時出現溝狀、右側
    顏面部感覺有缺損，與左側感覺不對稱等傷害，已如前述。
    嗣經本院函詢中山醫學大學附設醫院告訴人甲○○上揭所受
    傷害，經治療後，其臉部所受傷害，於其身體或健康有無重
    大影響，其所受傷害是否已達不能治療或難於治療之程度等
    情，並請告訴人甲○○配合回診後，該院函覆：告訴人甲○
    ○經治療後，目前臉部右眼瞼閉合不全，右眼球位置凹陷致
    視力對焦缺損，右唇溝肌肉無力，右顏面部感覺缺損，以上
    「影響其整體容貌甚為明顯」，有中山醫學大學附設復健醫
    院九十七年十一月五日中山復醫９７川如字第０９７０００
    ９８８６號函一份在卷（詳本院卷第三十七頁、第三十八頁
    ）足憑。
(三)、又經本院於九十七年十二月十日審判期日當庭勘驗告訴人甲
    ○○臉部之傷勢，勘驗結果：１、告訴人甲○○兩眼張開，
    外觀上右眼明顯較左眼小。２、右邊顴骨及右眼球附近較左
    邊顴骨及左眼球附近為凹陷，此觀本院九十七年十二月十日
    審判筆錄即明（詳本院卷第五十五頁），並有當庭對告訴人
    甲○○拍照之正面與側面照片八幀存卷（詳本院卷第五十九
    頁至第六十二頁）可考，益徵告訴人甲○○因本件車禍受有
    頭部右側顴骨、右側眼窩骨、右側下顎骨骨折，右眼瞼閉合
    不全，右眼球位置凹陷，右眼瞼閉合不全，右眼球位置凹陷
    ，右唇溝肌肉無力，右顏面部感覺缺損等傷害，自外觀上觀
    察其於兩眼張開時，右眼明顯較左眼小，右邊顴骨及右眼球
    附近較左邊顴骨及左眼球附近為凹陷，確已影響其整體容貌
    甚為明顯。
(四)、另因前揭中山醫學大學附設復健醫院之函覆，漏未對告訴人
    甲○○上揭所受傷害，於其身體或健康有無重大影響，其所
    受傷害是否已達不能治療或難於治療之程度等情函覆，經本
    院再次函詢後，該院函覆：告訴人甲○○因本件車禍對其容
    貌有重大影響，影響其精神以及外觀層面為主。在器官上，
    右眼凹陷，對焦困難，右眼閉合不完整，無法擋住雨水浸入
    眼內。右唇溝肌肉無力。以受傷至今超過二年判斷，終生無
    法恢復。且對其精神層面及日後人際求職發展具有影響；又
    告訴人甲○○因外傷所致眼瞼變形及眼位不正，影響視力上
    無法雙眼對焦及複視，眼瞼閉合不正，容易經常復發乾燥性
    角膜炎，並影響視力，該症狀難以用手術方式完全治療，需
    長期使用藥物控制該症狀等語，有中山醫學大學附設醫院九
    十八年一月七日中山醫九八川桓法字第０９８０００００９
    ８號函一份附卷（詳本院卷第八十四頁）足參。
(五)、綜上，可知告訴人甲○○因本件車禍受有右眼瞼閉合不全、
    右眼球位置凹陷，就其右眼之視能，已致其視力對焦缺損，
    無法雙眼對焦及複視，且容易經常復發乾燥性角膜炎，並影
    響視力，該症狀難以用手術方式完全治療，需長期使用藥物
    控制該症狀，堪認已嚴重減損告訴人甲○○右眼一目之視能
    ；又告訴人甲○○因本件車禍受有頭部右側顴骨、右側眼窩
    骨、右側下顎骨骨折、右眼瞼閉合不全、右眼球位置凹陷、
    右唇溝肌肉無力、右顏面部感覺缺損等傷害，確已影響其整
    體容貌甚為明顯，復對告訴人甲○○精神層面及日後人際求
    職發展具有影響，且終生無法回復，再者，右眼之外觀，為
    人體五官之一，影響容貌甚鉅，依前揭最高法院判例及判決
    意旨，自可視其整體外觀容貌之一部分而觀察容貌是否顯有
    缺損，而依前揭說明，告訴人甲○○此部分顏面所受之傷害
    ，顯已達刑法第十條第四項第六款，其他於其身體及健康有
    重大不治之重傷程度。被告雖辯以上情置辯，然未提出上揭
    中山醫學大學附設醫院九十八年一月七日中山醫九八川桓法
    字第０９８０００００９８號函文有何主觀偏頗之事證，且
    其辯稱告訴人甲○○所受傷害，尚未達重傷害之程度，復與
    事實不符，其上揭所辯自不足採。
三、按汽車行駛時，駕駛人應注意車前狀況，並隨時採取必要之
    安全措施，道路交通安全規則第九十四條第三項定有明文。
    告訴人甲○○為汽車（含機器腳踏車）駕駛人，自應注意及
    此。又本件事故發生當時天候晴朗、夜間有照明、柏油路面
    乾燥、無缺陷、無障礙物、視距復屬良好，有上揭道路交通
    事故調查報告表(一)一份及上揭道路交通事故現場蒐證照片四
    幀在卷（詳警卷第十九頁、第二十一頁至第二十三頁）可參
    。告訴人雖供稱：其騎乘上開重型機車沿保安路一段由東向
    西行駛至肇事地點時，當時路旁有一部大貨車停車超過白線
    ，停在機車道上，因該部大貨車擋住其視線，其繞道而行後
    ，馬上就與一部推高機發生碰撞肇事云云（詳警卷第十二頁
    、第十三頁；臺灣臺南地方法院檢察署九十六年度交查字第
    一四八一號偵查卷第五十頁）。惟此為被告所否認，且證人
    即案發後至現場處理之警員尚洺毅於偵查中證稱：伊案發後
    到場處理時，並未看到現場有停放一輛大貨車等語（詳臺灣
    臺南地方法院檢察署九十六年度交查字第一四八一號偵查卷
    第四十九頁）；證人即為告訴人甲○○製作警詢筆錄之警員
    陳嘉鴻於偵查中則證稱：其未去案發現場，其係單純依據告
    訴人甲○○之陳述，於警詢筆錄上記載案發現場有停放一部
    大貨車等語（詳臺灣臺南地方法院檢察署九十六年度交查字
    第一四八一號偵查卷第六十頁）。此外，復無其他事證可佐
    告訴人甲○○上開所陳為真，自難僅據其單方之供述，逕認
    肇事地點前確有一輛大貨車停放在機車道上阻礙其前方視線
    。綜此，告訴人甲○○於本件案發時，客觀上應並無不能注
    意之情事。而查告訴人甲○○於警詢及偵查中供陳：其肇事
    前車速約四十公里左右，肇事前並未看見被告所駕駛之堆高
    機，當時正常行駛（詳警卷第十三頁；臺灣臺南地方法院檢
    察署九十六年度交查字第一四八一號偵查卷第五十頁），另
    被告復指訴：本件車禍肇事前，告訴人甲○○騎乘機車未注
    意前方，在看左邊等語（詳臺灣臺南地方法院檢察署九十六
    年度交查字第一四八一號偵查卷第十頁、第五十頁、第六十
    頁），足見告訴人甲○○確疏未注意上揭交通安全規則，未
    注意車前狀況，並隨時採取剎車或閃避等安全措施，致於上
    開肇事地點，與被告所駕駛之堆高機發生正面對撞，並致己
    身受有上揭重傷害，其於本件車禍之發生，亦顯與有過失。
四、綜上所述，被告前述過失行為，確為本件車禍之肇事原因，
    至告訴人甲○○就本件車禍雖與有過失，然此僅係本件對被
    告量刑之參考，仍無解於被告應負過失致死罪責。又告訴人
    甲○○係因本件車禍受有上揭重傷害，已如前述，則告訴人
    甲○○所受之重傷害與被告之過失行為間，即有相當因果關
    係。至被告前揭所辯，顯係事後卸責之詞，不足採憑，是本
    件被告業務過失致人重傷害之犯行，事證明確，應予依法論
    科。
五、核被告乙○○所為，係犯刑法第二百八十四條第二項後段業
    務過失致重傷害罪。被告於肇事後，在未有偵查犯罪職務之
    機關或公務員發覺其為犯罪人前，即向處理本件道路交通事
    故，尚不知肇事者為何人之臺南縣警察局歸仁分局察局交通
    事故處理小組警員供承其肇事犯罪，自首並接受裁判等情，
    業據證人尚洺毅結證在卷（詳本院卷第七十七頁、第七十八
    頁），並有臺南縣警察局歸仁分局交通事故肇事人自首情形
    紀錄表一紙在卷（詳警卷第二十五頁）可稽，爰依刑法第六
    十二條前段之規定減輕其刑。爰審酌被告並無刑案前科紀錄
    ，有臺灣臺南地方法院檢察署刑案資料查註紀錄表及臺灣高
    等法院被告前案紀錄表各一份在卷可按，堪認其品性尚佳，
    並參酌其生活狀況、高職畢業之智識程度、及本件之過失程
    度、過失情節、告訴人甲○○因本件車禍所受之傷害非輕，
    告訴人甲○○於本件車禍之發生亦與有過失，被告迄未能與
    告訴人甲○○達成和解賠償損害，暨犯罪後否認犯行之態度
    等一切情狀，量處如主文所示之刑。又被告上開犯罪時間係
    在九十六年四月二十四日以前，應依中華民國九十六年罪犯
    減刑條例第二條第一項第三款之規定，減刑二分之一後，並
    諭知易科罰金之折算標準，以資懲儆。
據上論斷，應依刑事訴訟法第二百九十九條第一項前段、刑法第
二百八十四條第二項後段、第六十二條前段、第四十一條第一項
前段，中華民國九十六年罪犯減刑條例第二條第一項第三款、第
七條、第九條，刑法施行法第一條之一，判決如主文。
本案經檢察官王誠到庭執行職務。
中    華    民    國    98    年     2    月    25    日
                        交通法庭  法  官  陳金虎
以上正本證明與原本無異。
如不服本判決應於收受本判決後10日內向本院提出上訴書狀，並
應敘述具體理由。如未敘述上訴理由者，應於上訴期間屆滿後20
日內向本院補提理由書狀（均須按他造當事人之人數附繕本）「
切勿逕送上級法院」。
                                  書記官  蔡明峰
中    華    民    國    98    年    2     月    25    日
附錄本案論罪科刑法條全文：
中華民國刑法第二百八十四條第二項：
從事業務之人，因業務上之過失傷害人者，處一年以下有期徒刑
、拘役或一千元以下罰金，致重傷者，處三年以下有期徒刑、拘
役或二千元以下罰金。


司法院資訊處製作；財團法人民間司法改革基金會備份。
